臺灣高等法院臺中分院刑事判決
110年度上訴字第1027號
上  訴  人  
即  被  告  黃漢璋
上列上訴人即被告因重利案件，不服臺灣臺中地方法院109年度
訴字第692號中華民國110年1月28日第一審判決（起訴案號：臺
灣臺中地方檢察署108年度偵字第28160號），提起上訴，本院判
決如下：
    主  文
上訴駁回。
    犯罪事實
一、楊迪文（綽號小楊；經原審判處如附表二所示罪刑確定）為
    牟取不法利益，為下列重利行為：
㈠、與黃漢璋（綽號璋哥）共同基於乘他人急迫、難以求助之處
    境貸以金錢，而取得與原本顯不相當重利之犯意聯絡，因林
    ○○（原名：林紹鈞）與葉○○所共同經營址設臺中市○區○○路0
    段000號亮瑩企業有限公司（下稱亮瑩公司）週轉不靈，經
    真實姓名年籍不詳、綽號「廖姐」之成年人介紹放貸事宜後
    ，楊迪文遂以其持用之門號0000000000號行動電話與葉○○聯
    絡，乘林○○與葉○○所經營亮瑩公司急需現金週轉之際，楊迪
    文、黃漢璋即於如附表一編號1所示之時間、地點與葉○○洽
    談後，借款如附表一編號1所示之金額予葉○○，供林○○及葉○
    ○共同經營之亮瑩公司使用，並要求葉○○以亮瑩公司名義簽
    發如附表一編號1所示支票作為擔保，而由楊迪文收取如附
    表一編號1所示與原本顯不相當之重利。
㈡、嗣後因亮瑩公司仍有資金不足之情形，楊迪文另分別基於乘
    他人急迫、難以求助之處境貸以金錢，而取得與原本顯不相
    當重利之犯意，以其持用之上開行動電話與葉○○聯絡洽談後
    ，各乘林○○與葉○○所共同經營之亮瑩公司急需現金之際，楊
    迪文（原判決誤載為黃漢璋）即於如附表一編號2至9所示之
    時間、地點，借款如附表一編號2至9所示之金額予葉○○，供
    林○○及葉○○共同經營之亮瑩公司使用，並要求葉○○以亮瑩公
    司名義簽發如附表一編號2至9所示支票作為擔保，並收取如
    附表一編號2至9所示與原本顯不相當之重利。
㈢、又因亮瑩公司於民國107年12月24日有支付其他票款之大量現
    金需求，楊迪文另基於乘他人急迫、難以求助之處境貸以金
    錢，而取得與原本顯不相當重利之犯意，以其持用之上開行
    動電話與葉○○聯絡洽談後，乘林○○與葉○○所共同經營之亮瑩
    公司需錢孔急之狀況，楊迪文（原判決誤載為黃漢璋）即於
    107年12月24日15時30分許前之同日某時許，於如附表一編
    號10至12所示地點，接續借款如附表一編號10至12所示之金
    額予葉○○，供林○○及葉○○共同經營之亮瑩公司使用，並要求
    葉○○以亮瑩公司名義簽發如附表一編號10至12所示支票作為
    擔保，並收取如附表一編號10至12所示與原本顯不相當之重
    利。
二、惟亮瑩公司資金困窘仍於107年12月24日15時30分後跳票，
    黃漢璋聽聞林○○、葉○○無法支付票款，旋於107年12月24日
    與林○○相約在臺中市○區○○路0段0號之咖啡店，黃漢璋為確
    保林○○、葉○○為亮瑩公司所借得之上開款項依約支付重利，
    竟基於以恐嚇而使人心生畏懼之方法並取得顯不相當重利之
    犯意，向林○○恫嚇稱：如果不返還錢，公司會有另外一組人
    來處理，處理的方式就沒像我們這麼平和了，你們好好保重
    等語，以此加害林○○及其親屬身體、自由之事為恐嚇，使林
    ○○心生畏懼，致生危害於其本人及其親屬之安全，惟嗣後因
    楊迪文僅收取借貸款項之本金，均未取得與原本顯不相當之
    重利而未遂。
三、因亮瑩公司無力依約償還借貸之本金，楊迪文、黃漢璋竟共
    同基於以恐嚇、傷害而使人心生畏懼之方法並取得顯不相當
    重利之犯意聯絡，於108年1月23日18時29分許前不久，由黃
    漢璋先至亮瑩公司向林○○催討上開借款及利息，隨後楊迪文
    亦到場，由楊迪文向林○○恫嚇稱：另一組的人會更激烈，你
    不用跑，你家在哪裡，你到哪裡，你女兒在哪裡念書，我都
    找的到等語，以此加害林○○及其親屬身體、自由之事為恐嚇
    ，使林○○心生畏懼，致生危害於其本人及其親屬之安全；黃
    漢璋則徒手及持電話機敲打林○○頭部及身體，並持筆、印章
    等物往林○○身上丟擲，致林○○受有頭皮鈍傷、腦震盪後症候
    群等傷害，惟嗣後因楊迪文僅收取借貸款項之本金，均未取
    得與原本顯不相當之重利而未遂。
四、案經林○○、葉○○訴由臺中市政府警察局第一分局報告臺
    灣臺中地方檢察署檢察官偵查起訴。 　　
    理  由
壹、證據能力之說明：
一、按刑事訴訟法第159條之5規定被告以外之人於審判外之陳述
    ，雖不符前4條之規定，而經當事人於審判程序同意作為證
    據，法院審酌該言詞陳述或書面陳述作成時之情況，認為適
    當者，亦得為證據。當事人、代理人或辯護人於法院調查證
    據時，知有第159條第1項不得為證據之情形，而未於言詞辯
    論終結前聲明異議者，視為有前項之同意，其立法意旨在於
    傳聞證據未經當事人之反對詰問予以核實，原則上先予排除
    ，惟若當事人已放棄詰問或未聲明異議，基於證據資料愈豐
    富，愈有助於真實發現之理念，且強化言詞辯論原則，法院
    自可承認該傳聞證據例外擁有證據能力。查本判決下述引用
    被告以外之人於審判外之陳述（含書面陳述）皆屬傳聞證據
    ，檢察官、上訴人即被告（下稱被告）黃漢璋迄至本院言詞
    辯論終結前皆未聲明異議，本院審酌上開證據資料製作時之
    情況尚無違法不當等瑕疵，且與本案具有關連性，認為以之
    作為證據應屬適當，揆諸前開規定，爰逕依刑事訴訟法第15
    9條之5規定，認前揭證據資料均具有證據能力。
二、又傳聞法則乃對於被告以外之人於審判外之言詞或書面陳述
    而為之規範，本案判決以下所引用之非供述證據，無刑事訴
    訟法第159條第1項規定傳聞法則之適用，經本院於審理時依
    法踐行調查證據程序，檢察官、被告均不爭執各該證據之證
    據能力，且與本案待證事實具有關聯性，亦查無依法應排除
    其證據能力之情形，依法自得作為證據。
貳、實體部分：
一、認定犯罪事實所憑之證據及理由： 
　　訊據被告黃漢璋固不否認原審同案被告楊迪文（下稱被告楊
    迪文）有於如附表一所示時、地借款如附表一所示之本金予
    告訴人葉○○，供告訴人林○○、葉○○所共同經營之亮瑩公司週
    轉，且有於如附表一編號1所示之時間、地點陪同被告楊迪
    文前往與告訴人葉○○洽談借款事宜，並有於107年12月24日
    與告訴人林○○在上開咖啡店碰面，及於108年1月23日持筆、
    印章等物往告訴人林○○身上丟擲等情，惟矢口否認有何重利
    、加重重利未遂等犯行，辯稱：我並沒有參與楊迪文如附表
    一編號1所示之重利行為，這是楊迪文自己從事放款的行為
    ；我雖有與林○○在上開咖啡店碰面，但我未曾說過關於楊迪
    文債務之事；我雖有致林○○受傷，亦與楊迪文如附表一所示
    放款無關，是林○○於108年1月13日約我與其共同向其債務人
    催討債務，當時相約在欠款人18樓住處處理相關事宜，並約
    定好108年1月23日收取欠款，但當天才發現林○○已經向對方
    收完款項，林○○卻仍欺騙我說無法與對方取得聯繫，以致我
    一時氣憤才隨手拿起東西向林○○丟擲，雙方僅係因其他債務
    發生爭執而已云云。經查：
㈠、犯罪事實欄所示部分：
　⒈證人即告訴人葉○○於108年10月23日偵查中證稱略以：107年8
    月間透過廖姐介紹，因為亮瑩公司要週轉，所以找被告2人
    做票貼；借款都是我出面與楊迪文洽談利息，我到約定地點
    拿錢，提供如附表一所示之支票為擔保品；第一次是在文心
    路上的土銀，再來就是大業路之地政事務所等語（見偵卷第
    224頁）；於108年11月13日偵查中證稱略以：我本案借款之
    時間、地點、本金、借款利息、提供之擔保品等均如附表一
    所示，這是透過票據兌現資料整理的等語（見偵卷第235頁
    ）；於108年12月11日偵查中證稱：如附表一編號1至8所示
    之支票均有兌現；如附表一編號1所示第1筆借款，是透過廖
    姐我才知道被告2人等語（見偵卷第320頁）；復於原審審理
    時證稱略以：如附表一編號1以下，我不一定是還款完後才
    借下一筆，時間不一定，如果當天不足會再借款；如附表一
    編號1至8所示支票有兌現，如附表一編號9所示支票沒有兌
    現，因為到107年12月24日亮瑩公司已跳票；107年12月24日
    上午為了要軋票，所以分次借了起訴書附表編號9、11、12
    （即附表一編號10、11、12，下同）的15萬、30萬及25萬元
    ，後來在同日下午3點半時，票還是軋不過去，所以全部在
    裡面存的票都跳票，而沒有按照擔保品之票據按期支付；如
    起訴書附表編號9、11、12預扣之利息是2萬、3萬及2萬5千
    元，是在借款時就已經預扣了；後來在退票後所還金額70萬
    7千元，這部分全部還的都是本金；107年12月28日所簽發之
    8萬6千元支票，並不是借款，是因為起訴書附表編號9、12
    都沒有還，要我12月28日時先還一點，原本那天要還20萬，
    但身上不夠，所以我再開一張票，剩下8萬元就開8萬元給他
    們，他們公司說意思收一下利息，所以我就開8萬6千元等語
    （見原審卷第169至170頁、第175至183頁），對照亮瑩公司
    簽發之支票內容、票款明細（見偵卷第243至261頁、第299
    至309頁、第345頁），可見告訴人葉○○簽發如附表一編號1
    至9及如附表一編號10所示8萬6千元金額等支票之時間、金
    額等均與其上開所證相符，且亦有被告楊迪文所不爭執與告
    訴人葉○○間聯繫借款事宜之通訊軟體LINE訊息翻拍照片（見
    偵卷第147至173頁、第263至275頁）在卷可佐，足認告訴人
    葉○○上開證述之內容實屬有據，堪可採信。
　⒉證人即告訴人林○○於原審審理時明確證稱略以：亮瑩公司從1
    07年8月間跟楊迪文借款之前，公司營運受到我弟弟在外面
    賭博的影響，我背負家裡很多債務，但8月之前公司財務就
    已經有出現赤字，因為要維持公司信用以維護跟銀行之間的
    往來，就用支票到外面借款，一般就是拿支票到民間借款比
    較快；在這之前因為公司有受到另一家公司牽連，貸款部分
    比較走不通；我有試過銀行貸款的部分，但因為銀行核貸金
    額、願意核貸成數或要求提供擔保品，沒辦法跟銀行挪用這
    些資金；當時我都用挖東牆補西牆的方式還款，為了維持信
    用，沒有辦法在不背負其他債務的情況下還清票款，在跟楊
    迪文借款之前，有試著跟阿姨、表姊、同父異母的姊姊及哥
    哥借款過，就是孤立無援時才會走到地下秩序等語（見原審
    卷第153至154頁），足見告訴人林○○與葉○○所共同經營之亮
    瑩公司顯有急迫且難以求助之經濟窘迫情狀；衡以刑法第34
    4條103年6月18日之修正理由：「本條構成要件原為乘他人
    急迫、輕率或無經驗，惟考量若干情形可能未能為上開情形
    所涵蓋，為避免法律適用上之漏洞，爰於第一項增列難以求
    助之處境之情形」等語，且被告楊迪文確有收取高額利息，
    已據論斷如上，其顯然係乘告訴人林○○、葉○○因亮瑩公司週
    轉不靈陷於急迫、難以求助之處境貸以如附表一所示之金錢
    ，而取得與原本顯不相當之重利至明。
　⒊被告黃漢璋雖否認參與被告楊迪文所為如附表一編號1所示之
    重利犯行，然證人葉○○於偵查中證稱略以：本案都是楊迪文
    放款，但黃漢璋第一次（即附表一編號1）有跟楊迪文一起
    來，其他都是楊迪文自己來等語（見偵卷第288頁）；又於
    原審審理時證稱：「（被告黃漢璋問：我有無跟你討論過借
    錢的問題？）在公司的時候有討論過。」等語（見原審卷第
    171頁），參以被告黃漢璋於本院準備程序時自承：我的確
    有在葉○○第一次向楊迪文借款時與楊迪文一起去，但並沒有
    與葉○○談論到金錢方面的事。因為當天我是從台南來找楊迪
    文，楊迪文說他有事要去找朋友，所以我就跟他一起去，我
    那時都在車上沒有下車，是葉○○有上楊迪文的車坐後座，我
    坐在副駕駛座等語以觀（見本院卷第108頁），被告黃漢璋
    確有如附表一編號1所示與被告楊迪文一同在車上與告訴人
    葉○○洽談借款之客觀事實，又酌以如犯罪事實欄及所示，
    被告黃漢璋亦有為被告楊迪文向告訴人林○○、葉○○催討借款
    之本金及利息，足見被告黃漢璋與被告楊迪文就如附表一編
    號1所示部分確有犯意之聯絡及行為之分擔無訛。
㈡、犯罪事實欄及所示部分：
　⒈證人林○○於警詢時證稱略以：108年1月23日18時20分，在東
    興路3段178號亮瑩公司，楊迪文和黃漢璋前來向我討債，黃
    漢璋持電話機、原子筆、印章敲打我頭部並用拳頭毆打我頭
    部等語（見偵卷第99頁）；於108年12月4日偵查中證稱略以
    ：107年12月24日跳票那天，在南屯區公益路2段8號，黃漢
    璋說公司會換一組暴力討債來要錢，被告楊迪文當時不在場
    等語（見偵卷第289頁）；於109年1月8日偵查中則證稱略以
    ：107年12月24日那天在上開咖啡店，黃漢璋說如果不返還
    錢，公司會有另外一組人來處理，處理的方式就沒像我們這
    麼平和了，你們好好保重；108年1月23日在東興路3段178號
    ，楊迪文說另一組的人會更激烈，你不用跑，你家在那裡，
    你到那裡，你女兒在那裡念書，我都找的到等語（見偵卷第
    342頁）；另於原審審理時證稱略以：107年12月24日在上開
    咖啡廳，黃漢璋說如果不返還錢，公司會有另外一組人來處
    理，處理的方式就沒像我們這麼平和了，你們好好保重；10
    7年12月24日那天已經跳票了，所以那天去講的應該都是還
    款方式；108年1月23日當天，楊迪文確實有恐嚇我「另一組
    的人會更激烈，你不用跑，你家在那裡，你到那裡，你女兒
    在那裡念書，我都找的到」；黃漢璋則有徒手打我、拿電話
    丟我；我所受頭皮鈍傷、腦震盪後症候群之傷害，確實是遭
    黃漢璋毆打所致等語（見原審卷第151至152頁、第160至162
    頁），其先後所證就被告黃漢璋有於上開咖啡廳出言恐嚇，
    及就被告楊迪文、黃漢璋於108年1月23日分別出言恫嚇及毆
    打並丟擲物品致其成傷等節均為一致，並無前後所述不一等
    情，且核與證人葉○○於原審審理時證稱略以；我108年1月23
    日當天沒有在公司，我先生林○○有特別交代我不要回來公司
    ；我是回來之後有看錄影帶；我看到黃漢璋把桌上可以丟的
    、可以打的東西都往林○○的身上；林○○有跟我說107年12月2
    4日他在公益路有被恐嚇；恐嚇內容如起訴書上所記載，林○
    ○確實有這樣跟我講；他跟我說他被打當下會暈，才去醫院
    檢查等語（見原審卷第168頁、第178至179頁）等情相符，
    亦有林新醫院診斷證明書、指認犯罪嫌疑人紀錄表、指認表
    、車牌號碼0000-00號車輛詳細資料報表、車牌號碼0000-00
    號車輛詳細資料報表、監視器錄影畫面翻拍照片（見偵卷第
    53頁、第81至85頁、第127至139頁、第197頁、第209頁；他
    卷第39至43頁）等附卷可稽，足認被告黃漢璋確係因被告楊
    迪文與告訴人林○○、葉○○間之放貸事宜於107年12月24日對
    告訴人林○○為恐嚇，且於108年1月23日與被告楊迪文前往亮
    瑩公司由被告楊迪文出言恫嚇後，被告黃漢璋則出手並丟擲
    物品毆打告訴人林○○，係分別以恐嚇或共同恐嚇、傷害而使
    人心生畏懼之方法並取得顯不相當重利之犯意為之，被告黃
    漢璋辯稱其並未恐嚇告訴人林○○，及否認上開傷害告訴人林
    ○○之行為與借款有關等情，均無可採；是為催討上開借款之
    重利，被告黃漢璋於107年12月24日在上開咖啡廳，向告訴
    人林○○恫嚇稱：如果不返還錢，公司會有另外一組人來處理
    ，處理的方式就沒像我們這麼平和了，你們好好保重等語；
    及被告黃漢璋、楊迪文一同於108年1月23日18時29分許前不
    久，在亮瑩公司內，由被告楊迪文先向告訴人林○○恫嚇稱：
    另一組的人會更激烈，你不用跑，你家在哪裡，你到哪裡，
    你女兒在哪裡念書，我都找的到等語，被告黃漢璋復徒手及
    持電話機敲打告訴人林○○頭部及身體，並持筆、印章往告訴
    人林○○身上丟擲，致告訴人林○○受有頭皮鈍傷、腦震盪後症
    候群等傷害乙節，堪以認定。
  ⒉惟被告黃漢璋1人及被告黃漢璋、楊迪文2人分別施以恐嚇、
    傷害而使人心生畏懼之方法以取得顯不相當重利之犯行後，
    因被告楊迪文僅收取借貸款項之本金，均未取得任何後續利
    息等節，則據證人葉○○於原審審理時證述明確（見原審卷第
    182頁），業如前述，並有借款清償明細表、票款給付清單
    （見偵卷第237至241頁）等附卷可憑，是被告黃漢璋與被告
    楊迪文2人嗣後均未取得與原本顯不相當之重利，而皆屬未
    遂。
　⒊被告黃漢璋於本院準備程序時雖辯稱：107年12月24日如果我
    有恐嚇林○○，為何之後還會有林○○與楊迪文相約喝酒的對話
    內容。108年1月23日是因為林○○跟我約定要去向他的債務人
    要債，但欺騙我說無法與對方取得聯繫，所以我一時氣憤才
    拿東西丟向他云云（見本院卷第108至109頁），並提出楊迪
    文分別與林○○、葉○○間之通訊軟體LINE對話內容為證（見本
    院卷第11至35頁）；惟觀諸該通訊軟體LINE對話內容，與告
    訴人林○○、葉○○對話之對象均非被告黃漢璋，其內容縱有告
    訴人林○○與楊迪文相約喝酒之情節，亦難認與被告黃漢璋有
    何干係；且被告黃漢璋於本院準備程序時自承：「（問：為
    何你要幫林○○去向他的債務人要債？）因為林○○欠楊迪文的
    錢，我們出去喝酒時，林○○提到他的錢都被別人欠著，所以
    無法還錢，然後他約我去向欠他錢的人處理債務。與林○○的
    通聯紀錄在1月14日下午6時48分，林○○有回稱18樓。（問：
    你剛剛說通聯內容是楊迪文與林○○的對話內容，為何說林○○
    有向你回稱18樓？）當天是林○○傳訊息給楊迪文說對方在18
    樓，所以楊迪文通知我，我才去林○○說的18樓，當天楊迪文
    並沒有到場。然後債務有處理好了，當天在對方住處談好的
    ，約定1月23日對方要還款。1月23日當天林○○有向對方收到
    款項，但騙我說沒有收到，所以在林○○店裡爭執一番，我生
    氣才拿東西丟他，無關討債恐嚇的事情。我是與林○○約定，
    如討債成功，叫他把6成款項還給楊迪文，4成款項自己留著
    。我當時沒有工作，楊迪文說他一個人無法處理葉小姐欠他
    的錢，所以我才上來幫他處理。」等語（見本院卷第109頁
    ），益徵被告黃漢璋確係因被告楊迪文與告訴人林○○、葉○○
    間之借款事宜，為使被告楊迪文順利取回本金及利息，始同
    意為告訴人林○○向其債務人索討債務，被告黃漢璋謂其傷害
    告訴人林○○與被告楊迪文放貸乙事無關，不足採信。
㈢、綜上，被告黃漢璋否認犯行之辯詞不足採信，本案事證已臻
    明確，被告黃漢璋上開犯行，均洵堪認定，應依法論科。 
二、論罪科刑：
㈠、按民間高利借貸每有於借貸之初支付本金時，先扣除利息者
    ，則應認貸款之人已取得利息（最高法院82年度台上字第58
    34號判決意旨參照）；又刑法上重利罪之所謂「取得與原本
    顯不相當之重利」，係指就原本、利率、期間核算，並參酌
    當地之習慣、金融動態與經濟狀況，予以客觀之判斷，較之
    一般債務之利息，顯有特殊之超額者而言。而公眾週知之事
    實，毋庸舉證，刑事訴訟法第157條定有明文。查民間無擔
    保借貸利息通常為月息2、3分（即百分之2、3），為一般有
    民間資金往來經驗者所熟知，相關報章雜誌對銀行及民間利
    息之起落，亦時有報導，故雙方約定之月息若未逾3分，依
    國內現階段對於資金成本之評估，尚非屬顯不相當之重利（
    最高法院84年度台上字第5061號、第5329號判決意旨參照）
    。是審酌我國目前經濟狀況、有關法令與金融業、一般民間
    利率、民法有關法定利率之規定，應以月息3分做為民間利
    息之標準，換言之，應以是否逾越年利率百分之36作為是否
    該當重利之標準。查本案如附表一所示借款計息方式，均高
    於一般民間借貸之月息3分即年利率百分之36甚多，顯較一
    般債務之利息有特殊之超額，屬與原本顯不相當之重利甚明
    。又刑法第344條之重利罪屬結果犯，該罪之成立以行為人
    取得與原本顯不相當之重利結果為前提。而「取得」與原本
    顯不相當之重利，係指行為人已由借貸人一方獲得該顯不相
    當之重利者而言，至取得利息之時期究於借貸時同時扣取或
    按日按月交付、已取得利息之多寡及次數，皆非所問。而被
    告黃漢璋與楊迪文就如附表一編號1所示係於亮瑩公司支付
    票款時收取利息，被告楊迪文就如附表一編號2至12所示，
    則係有預扣或於亮瑩公司支付票款時收取利息，均已取得與
    原本顯不相當之重利，均為刑法第344條第1項重利罪之既遂
    犯，至於借款之原本是否已回收，則與本罪之既遂無涉。是
    核被告黃漢璋如附表一編號1所示，係犯刑法第344條第1項
    之重利罪。
㈡、按以強暴、脅迫、恐嚇、侵入住宅、傷害、毀損、監控或其
    他足以使人心生畏懼之方法取得前條第1項之重利者，處6月
    以上5年以下有期徒刑，得併科50萬元以下罰金，刑法第344
    條之1第1項定有明文，考其立法理由為：「重利被害人遭受
    不當債務索討，而衍生社會問題之案件，層出不窮，此等行
    為較諸單純收取或索討重利之行為更為惡劣，危害性亦更鉅
    。雖以強暴、脅迫、恐嚇、傷害等違法方法索討重利債權，
    可能該當妨害自由、恐嚇、傷害等罪，惟實務上行為人索討
    債權之方法未必構成犯罪行為，卻足使被害人心生畏懼或感
    受強烈之壓力，例如：在被害人住處外站崗、尾隨被害人…
    等，就此等行為態樣如無處罰規定，不啻係法律漏洞，為遏
    止此類行為，爰增列本條之處罰規定，並衡酌刑法分則傷害
    罪章、妨害自由罪章及本章各罪之刑度，將法定刑定為6月
    以上5年以下有期徒刑，得併科50萬元以下罰金，並於第2項
    規範未遂犯之處罰規定」，已闡明行為人如以取得重利為目
    的，而以強暴、脅迫、恐嚇、侵入住宅、傷害、毀損、監控
    或其他足以使人心生畏懼之方法為之者，縱其行為尚合於傷
    害罪、妨害自由罪、強制罪、恐嚇危害安全罪或侵入住宅罪
    等情形，然已結合為刑法第344條之1第1項之加重重利罪，
    不再論以上述各罪。查被告黃漢璋以如犯罪事實欄所示之
    恐嚇方式，被告黃漢璋、楊迪文2人以如犯罪事實欄所示之
    恐嚇、傷害方式催討債務，分別於107年12月24日、108年1
    月23日使告訴人林○○心生畏懼，致生危害其本人及其親屬之
    身體、自由之安全，且使告訴人林○○於108年1月23日時受有
    上述傷害，然因均未再取得重利，是核被告黃漢璋如犯罪事
    實欄所示及如犯罪事實欄所示之行為，均係犯刑法第344
    條之1第2項、第1項之加重重利未遂罪。又公訴意旨固認被
    告黃漢璋均係涉犯刑法第334條之1第1項之加重重利既遂罪
    ，然既遂、未遂之問題尚不涉及罪名變更，自毋庸變更起訴
    法條（最高法院101年度台上字第3805號判決意旨參照），
    附此說明。
㈢、被告黃漢璋與楊迪文2人就如犯罪事實欄、㈠及犯罪事實欄
    所示犯行間，均有犯意聯絡與行為分擔，皆為共同正犯。
㈣、被告黃漢璋如附表一編號1及犯罪事實欄、所犯各罪，犯意
    各別，時間不同，行為互殊，應予分論併罰。
㈤、被告黃漢璋以如犯罪事實欄所示之恐嚇方式，被告黃漢璋、
    楊迪文2人以如犯罪事實欄所示之恐嚇、傷害方式催討債務
    ，而著手以加重重利之方式欲取得與原本顯不相當之重利，
    然自分別實施此等行為後，均未實際再取得任何重利，是被
    告黃漢璋如犯罪事實欄、所示，皆係處於未遂階段，衡以
    本案情節，爰依刑法第25條第2項規定各減輕其刑。
三、本院審理結果，認原審以被告黃漢璋犯罪事證明確，適用刑
    法第28條、第344條第1項、第344條之1第2項、第1項、第25
    條、第41條第1項前段、第51條第5款，刑法施行法第1條之1
    第1項之規定，以行為人之責任為基礎，審酌同案被告楊迪
    文不思以正當方式獲取利益，竟為收取重利而借款予告訴人
    等供亮瑩公司週轉之用，易導致滾付高額利息反而加速惡化
    經濟狀況，亦危害金融交易秩序，復於告訴人等無法按時償
    還時，分由被告黃漢璋及楊迪文2人以強暴或傷害之手段催
    討債務使告訴人林○○心生畏懼，且亦受有前述等傷害，所為
    均值非難；幸告訴人林○○所受傷勢尚非甚重，且被告黃漢璋
    、楊迪文2人與告訴人等成立調解，亦達成和解而已共同賠
    償5萬元，另約定不再向告訴人請求返還本案借款及票款（
    含本金及利息）等情，有原審法院調解程序筆錄、和解協議
    書、聲請撤回告訴狀附卷可參（見原審卷第73頁、第113頁
    、第137頁）；斟酌被告黃漢璋之犯罪動機、目的及手段、
    所生危害，暨其智識程度、工作、家庭、經濟與生活狀況（
    見原審卷第194頁）等一切情狀，就被告黃漢璋量處如附表
    二編號1（有期徒刑3月）、附表二編號11（有期徒刑4月）
    、附表二編號12（有期徒刑4月）所示之刑，並均諭知易科
    罰金之折算標準。另酌以行為人所犯數罪非惟犯罪類型相同
    ，且其行為態樣、手段、動機均相似者，於併合處罰時其責
    任非難重複之程度更高，更應酌定較低之應執行刑；反之，
    行為人所犯數罪各屬不同之犯罪類型者，於併合處罰時其責
    任非難重複之程度最低，當可酌定較高之應執行刑。參酌被
    告黃漢璋所犯分屬重利罪（1罪）、加重重利未遂（2罪）之
    犯罪類型，其犯罪手段、模式各有相似之處，可歸責之重複
    程度較高，復衡以其犯案時年齡、犯罪期間整體之次數、頻
    率與模式，並斟酌被告黃漢璋所犯數罪反應之人格特性，暨
    權衡該等罪刑之法律目的及相關刑事政策，而為整體評價後
    ，就被告黃漢璋定其應執行有期徒刑6月，並諭知易科罰金
    之折算標準。並就沒收部分說明：被告黃漢璋所為如附表二
    編號1所示部分，卷內並無證據顯示其有實際分得收取重利
    之款項，自毋庸予以宣告沒收或追徵。顯已詳細說明其所憑
    之依據及理由，核其認事用法均無違誤，量刑亦屬妥適，應
    予維持。被告黃漢璋上訴意旨猶執陳詞矢口否認犯行部分，
    均經本院指駁如前，洵屬無據，其上訴經核均無理由，應予
    駁回。
據上論結，應依刑事訴訟法第368條，判決如主文。
本案經檢察官張容姍提起公訴，檢察官施清火到庭執行職務。
中　　華　　民　　國　　110 　年　　9 　　月　　9 　　日
            刑事第二庭   審判長法　官　何  志  通
                               法　官  石  馨  文
                               法　官  許  月  馨 
以上正本證明與原本無異。
加重重利部分得上訴。
重利部分不得上訴。
如不服本判決應於收受送達後20日內向本院提出上訴書狀，其未
敘述上訴理由者，並得於提起上訴後20日內向本院補提理由書狀
（均須按他造當事人之人數附繕本）「切勿逕送上級法院」。因
疫情而遲誤不變期間，得向法院聲請回復原狀。 

                               書記官  李  妍  嬅 

中　　華　　民　　國　　110 　年　　9 　　月　　9 　　日
附表一：
編號 借款時間 借款地點 借款本金( 新臺幣，下同) 利息 借款利息計算方式 支票日期 借款時擔保品或其他 1 107 年8 月28日12時 臺中市○○區○○路0段000 號 30萬元 2 萬4000元(年利率195%)於支付右列票款時支付利息 每15天為1 期計算利息 107 年9月4 日、同年9 月11日 分別簽立面額分別為12萬4000元、20萬元(發票銀行臺灣土地銀行票號0000000 、0000000 號) 之支票 2 107 年9 月20日 臺中市○○路0 段000號 30萬元 2 萬4000元(年利率195%)於支付右列票款時支付利息 每15天為1 期計算利息 107 年10月4 日 簽立面額32萬4000元支票( 發票銀行土地銀行票號0000000 號) 3 107 年10月8日 臺中市○區○○路0 段000 號 27萬元 2 萬1600元(年利率243%)貸予借款時即已預扣 每12天為1 期計算利息 107 年10月19日 簽立面額27萬元支票(發票銀行土地銀行票號0000000 號) 4 107 年10月18日 臺中市○區○○路0 段000 號 30萬元 2 萬7000元(年利率219%)於支付右列票款時支付利息 每15天為1 期計算利息 107 年11月1 日 簽立面額32萬7000元支票( 發票銀行台灣中小企業銀行票號0000000 號) 5 107 年10月24日 臺中市○區○○路0 段000 號 30萬元 2 萬7000元(年利率219%)貸予借款時即已預扣 每15天為1 期計算利息 107 年11月7 日 簽立面額30萬205 元支票( 發票銀行台灣中小企業銀行票號0000000 號)  6 107 年11月15日 臺中市○區○○路0 段000 號 30萬元 2 萬7000元(年利率219%)於支付右列票款時支付利息 每15天為1 期計算利息 107 年11月29日 簽立面額32萬7000元支票( 發票銀行臺灣土地銀行票號0000000 號)  7 107 年11月21日 臺中市○區○○路0 段000 號 19 萬6000 元 1 萬5680元(年利率195%)貸予借款時即已預扣 每15天為1 期計算利息 107 年12月5 日 簽立面額19萬6000元支票( 發票銀行臺灣土地銀行票號0000000 號)  8 107 年12月10日 臺中市○區○○路0 段000 號 20萬元 1 萬8000元(年利率274%)貸予借款時即已預扣 每12天為1 期計算利息 107 年12月21日 簽立面額20萬元支票(發票銀行臺灣土地銀行票號0000000 號)  9 107 年12月21日 臺中市○區○○路0 段000 號 30萬元 3 萬元( 年利率304%)貸予借款即時已預扣 每12天為1 期計算利息 108 年1月2 日(未兌現) 簽立面額30萬元支票(發票銀行臺灣中小企銀票號0000000 號) 10 107 年12月24日 臺中市○區○○路0 段000 號 15萬元 2 萬元( 年利率973%)(預扣) 於支付右列票款時支付利息 每5 天為1 期計算利息 107 年12月28日(未兌現) 簽立面額15萬元支票(發票銀行臺灣中小企銀票號0000000 號)     6000元( 年利率365%)於107 年12月28日給付（簽立面額8 萬6000元【其中8 萬清償本金，6000元支付利息】、發票銀行臺灣中小企銀票號0000000000支票） X X X 11 107 年12月24日 臺中市○區○○路0 段000 號 30萬元 3 萬元( 年利率304%)貸予借款即時已預扣 每12天為1 期計算利息 108 年1月4 日(未兌現) 簽立面額30萬元支票(發票銀行臺灣土地銀行票號0000000 號) 12 107 年12月24日 臺中市○區○○路0 段000 號 25萬元 2 萬5000元(年利率304%)貸予借款即時已預扣 每12天為1 期計算利息 108 年1月4 日(未兌現) 簽立面額25萬元支票(發票銀行臺灣中小企銀票號0000000 號) 

附表二：（楊迪文部分均經原審判決確定）
編號 犯罪事實 宣告刑  1 附表一編號1 楊迪文共同犯重利罪，累犯，處有期徒刑肆月，如易科罰金，以新臺幣壹仟元折算壹日。   黃漢璋共同犯重利罪，處有期徒刑參月，如易科罰金，以新臺幣壹仟元折算壹日。【上訴駁回】  2 附表一編號2 楊迪文犯重利罪，累犯，處有期徒刑肆月，如易科罰金，以新臺幣壹仟元折算壹日。  3 附表一編號3 楊迪文犯重利罪，累犯，處有期徒刑肆月，如易科罰金，以新臺幣壹仟元折算壹日。  4 附表一編號4 楊迪文犯重利罪，累犯，處有期徒刑肆月，如易科罰金，以新臺幣壹仟元折算壹日。  5 附表一編號5 楊迪文犯重利罪，累犯，處有期徒刑肆月，如易科罰金，以新臺幣壹仟元折算壹日。  6 附表一編號6 楊迪文犯重利罪，累犯，處有期徒刑肆月，如易科罰金，以新臺幣壹仟元折算壹日。  7 附表一編號7 楊迪文犯重利罪，累犯，處有期徒刑肆月，如易科罰金，以新臺幣壹仟元折算壹日。  8 附表一編號8 楊迪文犯重利罪，累犯，處有期徒刑肆月，如易科罰金，以新臺幣壹仟元折算壹日。  9 附表一編號9 楊迪文犯重利罪，累犯，處有期徒刑肆月，如易科罰金，以新臺幣壹仟元折算壹日。  10 附表一編號10、11、12 楊迪文犯重利罪，累犯，處有期徒刑肆月，如易科罰金，以新臺幣壹仟元折算壹日。  11 如犯罪事實欄所示 黃漢璋犯加重重利未遂罪，處有期徒刑肆月，如易科罰金，以新臺幣壹仟元折算壹日。【上訴駁回】  12 如犯罪事實欄所示 楊迪文共同犯加重重利未遂罪，累犯，處有期徒刑肆月，如易科罰金，以新臺幣壹仟元折算壹日。   黃漢璋共同犯加重重利未遂罪，處有期徒刑肆月，如易科罰金，以新臺幣壹仟元折算壹日。【上訴駁回】